【裁判字號】    94,重上,544
【裁判日期】    950221
【裁判案由】    確認贈與關係不存在
【裁判全文】
臺灣高等法院民事判決                 94年度重上字第544號
上  訴  人  己○○
            乙○○
            丙○○
            丁○○
            戊○○
共      同
訴訟代理人  林瑞富  律師
被  上訴人  財政部臺北市國稅局
法定代理人  甲○○
訴訟代理人  羅子武  律師
            庚○○
            辛○○
上列當事人間確認贈與關係不存在事件，上訴人對於中華民國94
年8月26日臺灣臺北地方法院93年度重訴字第1114號第一審判決
提起上訴，本院於95年2月7日言詞辯論終結，判決如下：
    主  文
上訴駁回。
第二審訴訟費用由上訴人負擔。
    事實及理由
一、上訴人起訴主張：上訴人於民國79年間以新台幣（下同）2,
    077萬7,080元承購外商銀行對合發興業股份有限公司（下稱
    合發興業公司）之重整債權1億5,045萬8,200元（ 法商法國
    興業銀行台北分行3,782萬3,194元、美商瑞年銀行台北分行
    5,395萬7,440元、美商花旗銀行台北分行1,348萬2,928元、
    英商建利銀行股份有限公司台北分行4,519萬4,638元），該
    重整債權係上訴人共同承購，並由上訴人乙○○向銀行貸款
    2,000萬元以支付部分價金， 而非上訴人己○○承購後轉贈
    上訴人乙○○、丙○○、丁○○、戊○○（ 下稱乙○○等4
    人），詎被上訴人竟於86年3 月間對上訴人己○○製發贈與
    稅應稅案件核定通知書，指上訴人己○○贈與上訴人乙○○
    等4人重整債權，每人各3,600萬元，合計1億4,400萬元，漏
    報贈與稅6,867萬3,750元，並處罰鍰6,867萬3,700元，合計
    課徵稅金1億3,743萬7,450元，另有滯納金1千餘萬元，然上
    訴人己○○並未贈與上訴人乙○○等4 人上開重整債權，且
    破產重整債權無100%之市值，被上訴人以上開重整債權金額
    為贈與財產價額核定贈與稅，並不合理，祇能以成交價與重
    整債權金額之比率即約14%計算市值。 兩造間有無贈與行為
    之爭議，純屬私法上之爭議，且上訴人就被上訴人核課贈與
    稅、罰鍰及滯納金有法律上之利害關係存在，有即受確認判
    決之法律上利益，爰求為確認上訴人己○○對於79年合發興
    業公司積欠英商建利銀行、法商法國興業銀行、美商瑞年銀
    行、美商花旗銀行重整債權中，上訴人乙○○等4 人所各自
    取得之重整債權額3,600萬元， 合計1億4,400萬元無贈與關
    係存在（原審判決上訴人敗訴，上訴人不服提起上訴），並
    上訴聲明：(一)原判決廢棄。(二)確認上訴人己○○對於79年合
    發興業公司積欠英商建利銀行、法商法國興業銀行、美商瑞
    年銀行、美商花旗銀行重整債權中，上訴人乙○○等4 人所
    各自取得之重整債權額3,600萬元， 合計1億4,400萬元無贈
    與關係存在。
二、被上訴人則以：上訴人主張贈與關係不存在之法律關係主體
    係存在於上訴人己○○與上訴人乙○○等4 人間，而非存在
    於上訴人與被上訴人間，上訴人己○○就被上訴人核課贈與
    稅所提起之行政爭訟，業經最高行政法院以91年度裁字第32
    0號裁定駁回確定，上訴人己○○與上訴人乙○○等4人間有
    上開贈與行為應無不明確情形，縱令上訴人間有贈與關係之
    不安狀態，惟此不安狀態無法以將被上訴人列為本件確認訴
    訟之被告而得以確認判決除去之，上訴人並無即受確認判決
    之法律上利益。另被上訴人核定贈與稅係屬公法上行政權行
    使是否違法或不當之範疇，上訴人與被上訴人間所存在者，
    僅公法上權利義務關係之爭執，上訴人爭執之目的乃在獲取
    免除公法義務之法律利益，而非獲取私法上法律利益，其本
    質上屬公法事件，上訴人對被上訴人提起本件確認之訴，於
    法不合。又被上訴人核課上訴人己○○贈與稅之贈與標的為
    對於合發興業公司之債權，依遺產及贈與稅法第10條、同法
    施行細則第27條規定，及合發興業公司債權受讓明細表、重
    整債權分割確認書、會計師查核報告所載債權金額均為百分
    之百，且上訴人乙○○等4 人亦以債權金額同額轉增資取得
    合發興業公司之股權1億4,400萬元，被上訴人以重整債權金
    額核課贈與稅並無違誤等語，資為抗辯，並答辯聲明：上訴
    駁回。
三、上訴人主張被上訴人於86年3月間以上訴人己○○於79年3月
    1日贈與上訴人乙○○等4 人各3,600萬元之外商銀行對合發
    興業公司之重整債權計1億4,400萬元（按依原法院72年度整
    字第1號裁定，合發興業公司於84年9月29日重整完成），對
    上訴人己○○核課贈與稅6,867萬3,750元，罰鍰6,867萬3,7
    00元，另有滯納金1千餘萬元之事實， 業據提出贈與稅應稅
    案件核定通知書及合發興業公司重整債權分割確認書為證（
    原審卷22-28頁）， 且為被上訴人所不爭執，自堪信為真實
    。
四、上訴人另主張上訴人係共同以2,077萬7,080元承購外商銀行
    對合發興業公司之重整債權1億5,045萬8,200元， 並由上訴
    人乙○○向銀行貸款2,000萬元以支付部分價金， 而非上訴
    人己○○承購後轉贈上訴人乙○○等4 人，且破產重整債權
    無100%之市場價值，被上訴人以上開重整債權金額為贈與財
    產價額核定贈與稅，並不合理，祇能以成交價與重整債權金
    額之比率即約14%計算市值。 兩造間有無贈與行為之爭議，
    純屬私法上之爭議，且上訴人就被上訴人核課贈與稅、罰鍰
    及滯納金有法律上之利害關係存在，有即受確認判決之法律
    上利益云云，則為被上訴人所否認，並以前開情詞置辯，經
    查：
  (一)按確認法律關係之訴，非原告有即受確認判決之法律上利益
    者，不得提起之；前項確認法律關係基礎事實存否之訴，以
    原告不能提起他訴訟者為限，民事訴訟法第247條第1項前段
    、第2項分別定有明文， 故確認法律關係成立或不成立之訴
    ，苟具備前開要件，即得謂有即受確認判決之法律上利益，
    縱其所請求確認者為他人間之法律關係，亦非不得提起（最
    高法院42年度台上字第1031號判例參照）。惟若請求確認之
    法律關係不明確，致原告在公法上之地位有受侵害之危險者
    ，因原告公法上之地位遭受侵害之危險無法經由民事確認判
    決除去時，原告即非有確認判決之法律上利益。又為確認之
    訴之標的者，應以私法上之法律關係為限，如因基於國家統
    治權之作用而生者，乃係公法上之法律關係，對之如有爭執
    ，應循另一途徑，謀求救濟（最高法院70年台上字第1042號
    判例、83年台上字第2443號判例參照）。查上訴人對被上訴
    人請求確認上訴人己○○對上訴人乙○○等4 人無被上訴人
    所認定上開重整債權之贈與關係存在，係因被上訴人認上訴
    人間有上開贈與關係存在，而對上訴人己○○核課贈與稅、
    罰鍰、滯納金，致其稅法上之法律上利益受有侵害之虞，然
    因被上訴人依贈與稅法核課上訴人己○○贈與稅、罰鍰、滯
    納金，係屬被上訴人公法上權利之行使，係國家基於統治權
    所產生，所造成者僅係上訴人在公法上之地位有受侵害之危
    險，而非私法上地位有受侵害之虞，上訴人即便受有法律上
    利益，亦係屬公法之法律上利益，而非私法上利益，上訴人
    在公法上之地位遭受侵害之危險尚無法以普通法院之民事確
    認判決予以除去，自難認上訴人有即受確認判決之法律上利
    益。
  (二)又按贈與稅之核課，乃租稅公法上之債權，係行政機關就公
    法上具體事件所為對外發生法律效果之行政處分，上訴人不
    服被上訴人依公法上規定之職權行使而生爭執，應屬公法上
    之爭議，而非上訴人與被上訴人間就私法關係發生爭執，自
    不得為私法上確認之訴之訴訟標的。上訴人雖另謂依行政訴
    訟法第177條規定， 於民事案件係屬行政訴訟案件之前提先
    決法律關係者，民事案件純屬私法上法律關係，自非行政訴
    訟管轄之範圍云云。然行政訴訟法第177條第1項規定係行政
    法院於行政訴訟之裁判須以民事法律關係是否成立為準據，
    而該法律關係已經訴訟繫屬而尚未終結者，應以裁定停止訴
    訟程序，而該爭執之法律關係，應係以其利害關係相對立而
    有爭執該私法上權利或法律關係之人為訴訟當事人，始屬私
    法上民事之法律關係，而本件上訴人所爭執者為被上訴人依
    公法上規定之職權行使而生之爭執，上訴人上開抗辯，自非
    可採。
五、綜上所述，上訴人對被上訴人提起本件確認之訴既無即受確
    認判決之法律上利益，則上訴人請求確認上訴人己○○對於
    79年合發興業公司積欠英商建利銀行、法商法國興業銀行、
    美商瑞年銀行、美商花旗銀行重整債權中，上訴人乙○○等
    4人所各自取得之重整債權額3,600萬元，合計1億4,400萬元
    ，無贈與關係存在，自屬不應准許。原審為上訴人敗訴之判
    決，核無違誤。上訴論旨指摘原判決不當，求予廢棄改判，
    為無理由，應予駁回。
六、兩造其餘之攻擊或防禦方法及未經援用之證據，經本院斟酌
    後，認為均不足以影響本判決之結果，自無逐一詳予論駁之
    必要，併此敘明。
七、據上論結，本件上訴為無理由，依民事訴訟法第449條第1項
    、第78條、第85條第1項前段，判決如主文。
中    華    民    國    95    年    2    月    21     日
                  民事第十三庭審判長法  官  陳昆煇
                                    法  官  李錦美
                                    法  官  陳駿璧
正本係照原本作成。
如不服本判決，應於收受送達後20日內向本院提出上訴書狀，其
未表明上訴理由者，應於提出上訴後20日內向本院補提理由書狀
（均須按他造當事人之人數附繕本）上訴時應提出委任律師或具
有律師資格之人之委任狀；委任有律師資格者，另應附具律師資
格證書及釋明委任人與受任人有民事訴訟法第466 條之1第1項但
書或第2項（詳附註）所定關係之釋明文書影本。
中    華    民    國    95    年    2     月    22    日
                                    書記官  黃  愛
附註：
民事訴訟法第466條之1（第1項、第2項）：
對於第二審判決上訴，上訴人應委任律師為訴訟代理人。但上訴
人或其他法定代理人具有律師資格者，不在此限。
上訴人之配偶、三親等內之血親、二親等內之姻親，或上訴人為
法人、中央或地方機關時，其所屬專任人員具有律師資格並經法
院認為適當者，亦得為第三審訴訟代理人。


司法院資訊處製作；財團法人民間司法改革基金會備份。
